最高法院民事判決　　　　　　　　　　　　　　　八十七年度台上字第二四六二號
　　上 訴 人　孟雪芬
　　被上訴人　李福海
右當事人間請求清償借款事件，上訴人對於中華民國八十七年一月二十六日台灣高等
法院花蓮分院第二審判決（八十七年度上字第四號），提起上訴，本院判決如左：
    主  文
原判決廢棄，發回台灣高等法院花蓮分院。
    理  由
本件原審維持第一審所為上訴人敗訴之判決，駁回其上訴，無非以：上訴人主張，被
上訴人向伊夫李金全借款新台幣（下同）一百萬元一節，有戶籍謄本、存款單、款
單可稽，且為被上訴人所自認，固堪信為真實。惟李金全生前，曾表示將其中之五十
萬元歸被上訴人（按即李金全之弟）之母李曾桂枝取得，另五十萬元歸過房子李家
取得。又被上訴人嗣於李金全死亡後，亦已交付李曾桂枝及李家之母王麗華各五十
萬元等情，業據證人李曾桂枝、王麗華證述屬實，並為上訴人所不否認，則上開借款
債務已因李金全之生前贈與，而由被上訴人清償完竣。另上訴人固謂：李金全曾稱死
後之撫恤金應全數歸伊領取，否則，該一百萬元全由伊取得云云。惟此係附停止條件
之法律行為，上訴人未能舉證以實其說難以採信。從而上訴人依消費借貸及繼承關係
，請求被上訴人返還借款一百萬元本息，即非有據，不應准許等詞。為其判斷之基礎
。
查上訴人於第一審陳稱：被上訴人因向李金全借款一百萬元，經伊夫妻於商議後……
依被上訴人要求款入其配偶魏春秀名下……夫妻多年積蓄，竟落得一無所有……云
云（見一審卷五頁背面、六頁），於第二審則謂：依民法第一千零十八條（似為一千
零十六條之誤）規定，聯合財產約定婚姻關係存續中，取得之財產為夫妻共有財產…
…依法自繼承開始，由其承受繼承李金全財產上之一切權利義務云云（見原審卷五頁
背面、六頁），則其真意究係主張該借款債權為伊夫妻共有﹖抑或屬伊夫李金全個人
之財產﹖攸關上訴人承受被繼承人財產上權利範圍暨其行使之認定至切，原審未推闡
明晰，遽爾判決，其訴訟程序已有重大瑕疵，自屬違背法令。次查卷附被上訴人簽交
訴外人王麗華及李曾桂枝兌領各五十萬元之支票，到期日分載為八十六年八月七日及
同年八月三十一日（見一審卷二○、二一頁），被上訴人亦自承係於李金全死亡（八
十六年七月三日死亡）後所交付（同上卷一八頁背面、九頁），復為原審所認定。系
爭借款債權倘屬李金全遺產，依民法第一千一百四十八條規定，亦應由其繼承人繼承
，被上訴人未經繼承人同意，逕對第三人之李家等各交付五十萬元，能否謂已生清
償之效力，亦非無疑。原審未詳研求，遽為上訴人不利之判決，亦有可議。上訴論旨
，指摘原判決不當，求予廢棄，非無理由。
據上論結，本件上訴為有理由，依民事訴訟法第四百七十七條第一項、第四百七十八
條第一項，判決如主文。
中      華      民      國    八十七    年      十      月    二十三    日
                              最高法院民事第三庭
                                  審判長法官  范  秉  閣
                                        法官  朱  建  男
                                        法官  曾  煌  圳
                                        法官  許  澍  林
                                        法官  鄭  玉  山
      右正本證明與原本無異
                                              書  記  官
中      華      民      國    八十七    年     十一     月      九      日
